臺灣高等法院刑事判決　　　　　　　　　　　　　　　　九十年度軍上字第一七號
　　上　訴　人　甲○○
　　即　被　告
　　選任辯護人　楊俊雄
右上訴人因傷害致死案件，不服國防部高等軍事法院九十年法仁判字第０七八號，中
華民國九十年八月一日第二審判決（起訴案號：花東防衛司令部八十八年訴字第０二
八號；第一審法院案號：國防部北部地方軍事法院八十九年信判字第０七五號），提
起上訴，本院判決如左：
    主      文
原判決撤銷，發回國防部高等軍事法院。
    理      由
本件原判決認定上訴人即被告甲○○（民國八十六年二月十七日入伍，義務役，已於
八十八年二月十七日退伍）原係花東防衛司令部一二八旅步一營第三連上兵，於八十
七年十月十八日凌晨之休假期間，與友人陳嘉銘（綽號黑貓，業經臺灣宜蘭地方法院
判處有期徒刑九年確定）、莊振維（綽號幼齒，現由臺灣宜蘭地方法院通緝中）前往
宜蘭縣羅東鎮○○路二十二之二號金鶴ＫＴＶ喝酒唱歌，陳嘉銘並向張炎弘經營之夢
幻天使傳播公司召來女侍陪酒伴唱，迄同（十八）日六時五十分許，因陳嘉銘欲強帶
陪酒伴唱之小姐出場，張炎弘接獲通知，聯繫友人簡明輝一同前去處理，而與上訴人
甲○○及陳嘉銘、莊振維等人發生爭執，並引起當日凌晨前往該店消費與上訴人甲○
○等人相識之林文生（業經臺灣宜蘭地方法院判處有期徒刑十年確定）、李東霖（經
臺灣宜蘭地方法院判處有期徒刑七年六月，本院駁回上訴確定）、劉明隆（經臺灣宜
蘭地方法院判處有期徒刑八年，分經本院及最高法院駁回上訴確定）、郭俊龍（經臺
灣宜蘭地方法院判處有期徒刑七年六月，分經本院及最高法院駁回上訴確定）、林文
國（業經臺灣宜蘭地方法院判處有期徒刑七年六月，分經本院及最高法院駁回上訴確
定）、游智宏（經臺灣宜蘭地方法院判處有期徒刑七年四月，分經本院及最高法院駁
回上訴確定）等人圍觀，嗣因張炎弘駕車搭載旗下小姐離開時，差點撞及陳嘉銘等人
，致陳嘉銘、莊振維及上訴人甲○○等人除圍毆留在現場之簡明輝出氣外（簡明輝遭
傷害部分未據告訴），及為圖思報復，而夥同林文生、李東霖、劉明隆、郭俊龍、林
文國及游智宏等九人，基於共同傷害張炎弘之犯意聯絡，由知悉張炎弘住處之林文生
、李東霖共騎機車帶路，上訴人甲○○及陳嘉銘、莊振維、劉明隆、郭俊龍、林文國
等人則共乘游智宏駕駛車號ＩＡ─二七二七號黑色賓士自用小客車尾隨在後，前往張
炎弘住處尋仇，隨即於當日七時三十分許，抵達宜蘭縣羅東鎮○○○路四十一巷二號
後門即同路四十九號旁空地時，見張炎弘與二名不詳姓名男子聊天，上訴人甲○○及
陳嘉銘、莊振維、劉明隆、郭俊龍、林文國等六人，乃衝向張炎弘欲毆打之，張炎弘
見狀則逃奔至該巷二號二樓二０二室躲藏。上訴人甲○○除拾取磚頭將停放在該空地
上張炎弘所有而登記在其母鄭月嬌名義車號ＧＸ─三五０七號福特藍色自用小客車之
車窗砸破，並自該車內取出張炎弘置放車內之大小鋁棒二支，及持小鋁棒將該車之前
後擋風玻璃砸毀（毀損部分已撤回告訴，業經臺灣宜蘭地方法院為不受理判決確定）
。陳嘉銘、莊振維、劉明隆、郭俊龍、林文國、游智宏及上訴人甲○○等人復追至二
樓，由陳嘉銘、上訴人甲○○分持鋁棒、林文國自該二樓之曬衣間取出曬衣架之鐵管
，共同以鋁棒及鐵管圍毆張炎弘。張炎弘受毆打奪門而逃，衝下樓後奔離時因遭林文
生、李東霖攔阻無法逃跑，又為上訴人甲○○及陳嘉銘、莊振維、劉明隆、林文國等
人追及。渠等復承續上開共同傷害之犯意，九人等均預見共同以拳腳或以鋁棒、鐵管
、磚頭等物重擊張炎弘，可能發生張炎弘死亡之結果，猶共同毆打張炎弘，並由上訴
人甲○○持小鋁棒、莊振維持大鋁棒及磚頭、陳嘉銘持曬衣架鐵管、其餘之人則分別
徒手或以拳腳毆打張炎弘，或在旁圍住防止張炎弘逃離，最後並由林文生持大鋁棒猛
擊張炎弘身體及頭部，直至張炎弘不支倒地，陳嘉銘等人始罷手離去。因而造成張炎
弘受有腦挫傷併顱內出血、胸部左側１０×１０公分瘀血、右膝蓋外傷４×４公分、右小
腿及左小腿外側均有切割傷４公分、左右腳擦挫傷、左手臂擦傷等傷害而當場休克，
雖經游智宏報警送醫仍因傷重延至八十七年十月二十二日十六時十分許，因蜘蛛網膜
下腔出血及腦部左後枕區挫傷（腦挫傷併顱內出血）而不治死亡，嗣經警在宜蘭縣羅
東鎮○○○路四十九號空地扣得渠等行兇所用之鋁棒一支及磚頭一塊等物，另一支行
兇所用之小鋁棒則由上訴人甲○○丟棄。因而維持第一審論處上訴人傷害致死罪刑之
判決，駁回上訴人在第二審之上訴，固非全屬無見。
惟查：(一)有罪之判決書，應於理由內記載認定犯罪事實所憑證據，所謂證據，舉凡犯
罪行為實施及態樣，與適用法律有關之一切證據，均應詳為記載，否則即有理由不備
之違法。本件原判決認定上訴人甲○○與陳嘉銘、莊振維、林文生、李東霖、劉明隆
、郭俊龍、林文國、游智宏共同實施傷害張炎弘身體之行為，雖以：(1)證人林憶雯、
黃顯揚、陳玉雪於臺灣宜蘭地方法院之證述、(2)共同正犯林文生、陳嘉銘、劉明隆、
李東霖、游智宏於警訊、臺灣宜蘭地方法院、第一審法院所為供述、(3)上訴人游智凱
於警訊之供述，且共同正犯分經臺灣宜蘭地方法院、本院及最高法院判決確定為依據
（理由三─(一)）。然核上開證據內容，其中證人林憶雯指稱「我在房間外面看到一群
人，其中有拿鋁棒、曬衣架鐵管，破門而入進去打人，當時在場的有阿朗、黑貓，當
時有七、八人‧‧‧追他的一群人就用鋁棒把我的門敲破，進去房間，他們其中一人
把我拉住，說不關我的事；後來又下樓時，看到林文生從另一人手中接過一支大鋁棒
去打張炎弘，另有二人徒手打；看到一年輕的拿鋁棒在砸車子，依照片指認是甲○○
拿鋁棒砸車，且當時有人說阿凱把樓下車子砸爛。」、「在樓上他們幾個人輪流拿著
鋁棒」，另證人黃顯揚證稱「當天看到一部黑色賓士轎車開進來，停在四十九號旁空
地，有機車跟在轎車後騎進來，轎車門打開，下來一群人大約六、七人，當時藍色車
子旁邊站著三個人，那群人衝過去之後，那三個人中二人往田裡跑，另一個人從我出
租的四十一巷二號後門往樓上跑，後來拿球棍的二人就砸那部藍色轎車，至少有三人
追那人到樓上，沒多久又看到被追的人跑下來，後面有三、四個人追下來，手上沒拿
武器，另二個人在後面追距離較遠，其中一人有拿鐵棍（曬衣架鐵管），後來被追的
那個人被追上，將那個人頭往下壓，用手抓住那個人肩膀背部往下壓住，剛開始圍上
去打的有三個人，有拿鐵棍一支、有人拿一支鋁棒，旁邊最少有二個人站在那裡看，
接下來我去打電話報警之後，有看到三個人在打那個人，那個人已經躺在地上，那三
個人與先前打的那三個人不一樣，其中有林文生拿鋁棒去打，李東霖用拳頭打，最少
打二、三下，另一個在旁看，距離十幾公尺可以看得很清楚，有人說不要打頭，不要
打他的頭，那個人已躺在地上，沒有人說不要打或救他或把打人的人扯開。」，證人
陳玉雪證稱「當時我人在二樓，我聽到很吵，打開窗戶看發生什麼事情，看到一群人
衝上樓，大約有七個人（依照片指認出游智宏、林文國、郭俊龍、甲○○、陳嘉銘；
又指認林文生、李東霖在樓下），其中有一人在講行動電話，後來我看到一、二個人
砸車，用鋁棒砸車，鋁棒從車內拿出來的，因為車門沒有關，我看到鋁棒是二支，其
中有一個人拿鋁棒砸車（依照片指認可能是甲○○），李東霖、林文生外其他的都在
追張炎弘，我敢確定是林文生拿鋁棒，張炎弘倒地後，照片中的每一個人都有圍上去
，找看不出他們動手的情形，打電話的那個人（指游智宏）說這樣打會打死。」，均
未就共同正犯之陳嘉銘、莊振維、林文生、李東霖、劉明隆、郭俊龍、林文國、游智
宏八人分別如何與上訴人甲○○共同實施傷害張炎弘身體為具體之證述，而綜觀共同
正犯林文生、陳嘉銘、劉明隆、李東霖、游智宏所為「共同參與毆打張炎弘的尚有甲
○○、莊振維二人。」、「我到現場時有看到陳嘉銘、甲○○、莊振維已經在追打張
炎弘、用兩支鋁棒在打，甲○○、莊振維各持一支鋁棒在打，在打張炎弘時李東霖等
人都在看。」、「我不知道是從甲○○或莊振維手上接過鋁棒的。」、「陳嘉銘說另
一支鋁棒是甲○○拿去丟掉，所以現場只留下一支鋁棒。」（林文生部分）、「當時
圍毆張炎弘時很亂，但我能確認有參與毆打的有林文生、阿朗、文國、莊振維、甲○
○等人及我，‧‧‧我有看到莊振維、甲○○、林文國、劉明隆、林文生及我出手將
張炎弘毆打致死的‧‧‧我及莊振維、甲○○、林文國、游智宏、劉明隆等人在羅東
鎮○○○路四十八號樓上毆打張炎弘，張炎弘跑下樓時，被林文生及李東霖攔住，隨
後我們就上前毆打張炎弘，當時游智宏、李東霖綽號碧龍三人在一旁助勢、吆喝，並
在旁看管防止張炎弘脫逃。」、「在四十九號旁空地我有打張炎弘，我有看到莊振維
拿磚頭打張炎弘，甲○○拿小鋁棒（比較短）打張炎弘左手左腳，其他人都圍在旁邊
‧‧‧另外林文生拿大支棒球鋁棒，甲○○拿小支球棒打張炎弘。」、「甲○○打張
炎弘手腳，林文生打頭部。」、「因為有人喊說張炎弘要開車撞人，差點被撞到，我
看到甲○○當時去開張炎弘車門，當時張炎弘坐在車內被甲○○踹了一腳，張炎弘就
急著把車開走，所以我們就到上開地點找張炎弘算帳。」、「大支的球棒在現場，小
支的甲○○帶上車。」、「我們當時一些人徒手打，之後看到林文生、甲○○拿鋁棒
在打張炎弘，我們叫他們不要打，甲○○停手，林文生繼續打。」（陳嘉銘部分）、
「我們到達時，就見到張炎弘站在他的轎車旁，張炎弘見到我們就往樓上跑，我們就
下車，莊振維、陳嘉銘、游智宏、碧龍就上樓追張炎弘，另甲○○持磚頭打毀張炎弘
的車，甲○○打完車後就上樓，我也跟著上樓，我上樓時看到陳嘉銘等人在房門口叫
罵張炎弘出來‧‧‧我們就衝入房間內，張炎弘有拿電風架抵擋，經我們攔下，我們
就上前毆打他，他隨後就跑下樓，我們在後追，張炎弘跑下樓時被林文生及李東霖攔
住，隨後莊振維、甲○○、陳嘉銘、林文國等人就圍毆張炎弘。」、「那天甲○○拿
小鋁棒砸車，鋁棒是從張炎弘車內拿的。」、「甲○○砸完車後我跟他一起上樓去。
」、「車上所有人看到張炎弘後大家多追上去。」、「在二樓房間甲○○拿小鋁棒撬
門。」、「甲○○都一直拿小鋁棒打張炎弘全身，包括頭部、胸、腳、手部有。」、
「甲○○先是拿磚頭砸車，後來從車上取出二支鋁棒，一支有丟給我，甲○○緊接著
用鋁棒砸車，因當時只有我跟甲○○在樓下，其他人已上樓。」、「當時陳嘉銘、郭
俊龍、林文國、游智宏、莊振維五人先追上樓，甲○○砸完車後，我才和他上樓。」
、「當時我有看到陳嘉銘拿曬衣架鐵管，甲○○手持小鋁棒，一群人共同將門撞開，
祇見張炎弘手持電風架反抗，一開始游智宏要大家心平氣和談，沒多久一群人進入又
打起來，張炎弘往樓下跑，被林文生等人將他攔住。」、「張炎弘跑到樓下被攔住後
，有繼續圍毆張炎弘，甲○○持小鋁棒，莊振維則隨手在地上拿磚頭，其他人則在旁
。」、「事發後林文生與我一同前往成功派出所斜對面之帝王檳榔店，現場還有陳嘉
銘、莊振維、甲○○等人亦在場，經過協調由林文生、陳嘉銘負責刑事，其餘有去的
負責民事，李東霖除外。」（劉明隆部分）、「我到達現場時由林文生先下車，而我
將機車牽到走廊放好，等我放好機車後，我看到林文生、陳嘉銘、莊振維、甲○○等
人在毆打張炎弘。」、「甲○○、莊振維、劉明隆、陳嘉銘、游智宏等人追到樓上毆
打張炎弘。」（李東霖部分）、「正當我們要進去張炎弘的住處內時，在我後面之陳
嘉銘、莊振維、甲○○、林文生等人就衝進去要毆打張炎弘。」（游智宏部分），共
同正犯林文生、陳嘉銘、劉明隆、李東霖、游智宏僅具體指明張炎弘自樓上逃往樓下
後，分別遭上訴人甲○○及莊振維、陳嘉銘、林文生圍毆，並未供稱李東霖、劉明隆
、郭俊龍、林文國、游智宏當時在場確有徒手或以拳腳毆打張炎弘及圍住防止張炎弘
逃離之積極行為，且依判決理由所引上訴人甲○○警訊之供述，亦僅供承曾與人上樓
共同毆打張炎弘，並未就林文生、莊振維、陳嘉銘、李東霖、劉明隆、郭俊龍、林文
國、游智宏如何共同實施傷害行為部分為具體供述，又林文生等人雖業經判處罪刑確
定，然此究僅屬於審理法院依全盤卷證資料，就林文生等人有無對張炎弘實施傷害致
死犯罪行為所為之認定，尚難遽以公訴人所指共犯部分業經判決有罪確定，資為認定
上訴人甲○○犯罪之證據。原判決既認定上訴人甲○○係與林文生、莊振維、陳嘉銘
、李東霖、劉明隆、郭俊龍、林文國、游智宏就傷害張炎弘致死行為具有共同正犯之
關係，然就林文生、莊振維、陳嘉銘、李東霖、劉明隆、郭俊龍、林文國、游智宏如
何參與實施犯罪乙節，並未於理由內詳予臚列認定之證據，即屬理由不備之違法。(二)
科刑判決書，須先認定犯罪事實，然後於理由內敘明其認定犯罪所憑之證據，方足以
資論罪科刑，如認定事實與其所採用之證據，及認定之理由不相適合，即屬理由矛盾
，其判決當然違背法令。本件原判決認定上訴人甲○○係持鋁棒毆擊張炎弘，而與林
文生、莊振維、陳嘉銘、李東霖、劉明隆、郭俊龍、林文國、游智宏共同實施傷害張
炎弘致死之犯罪，然於理由內載稱「參諸全體共同正犯之供述及證人間之證述，可知
被告甲○○從張炎弘車上取出之鋁棒，在毆打被害人張炎弘過程中，已輪流為被告甲
○○、莊振維、林文生、劉明隆及陳嘉銘等多人持之，其前後不一，相互推諉卸責或
證人看到毆打地點不同而異其供述所致。退萬步言，果如上開共同正犯及證人之詞，
認被告確實未毆打張炎弘為真實，然被告既係以自己犯罪之意思前往尋仇，而參與實
施構成要件以外之圍阻行為，以便利其他共同正犯毆打張炎弘，雖其未參與傷害致死
之毆打行為，依法亦應論以傷害致死之共同正犯（司法院大法官會議釋字第一０九號
解釋意旨）。」（理由三─(三)─2.），核該部分判決理由，就上訴人甲○○有無親自
實施犯罪構成要件行為，前後並不一致，且其後所認定上訴人甲○○並未毆打張炎弘
而僅參與圍阻行為，亦與所認定之犯罪事實不符，自有理由矛盾之違法。綜上，原判
決既有上揭可議，上訴意旨指原判決違背法令，尚非全無理由，應認有撤銷發回更審
之原因。
據上論結，應依軍事審判法第二百零六條第一項、第一百七十九條，刑事訴訟法第三
百九十七條、第四百零一條判決如主文。
中    華    民    國      九十一      年      二      月     二十七     日
                            臺灣高等法院刑事第十九庭
                                審判長法  官  許  國  宏
                                      法  官  洪  光  燦
                                      法  官  林  勤  純
右正本證明與原本無異。
本判決不得上訴。
                                      書記官  葉  瑩  庭
中    華    民    國      九十一      年      三      月       一       日
